最高法院刑事判決　　　　　　九十六年度台上字第一一五五號
上　訴　人　甲○○
選任辯護人　羅豐胤律師
　　　　　　張慶宗律師
上　訴　人　乙○○
　　　　　　丙○○
共　　　同
選任辯護人　李慶松律師
　　　　　　賴思達律師
上列上訴人等因違反公職人員選舉罷免法案件，不服台灣高等法
院台中分院中華民國九十五年十一月二十一日第二審判決（九十
五年度選上訴字第一五０五號，起訴案號：台灣苗栗地方法院檢
察署九十四年度選偵字第五七號），提起上訴，本院判決如下：
    主  文
原判決撤銷，發回台灣高等法院台中分院。
    理  由
本件原判決認定上訴人甲○○於民國九十四年八月間即已決意參
選苑裡鎮鎮長，竟與上訴人乙○○（現任苑裡鎮鎮民代表會代表
）、丙○○（苑裡鎮天林茶莊負責人）共同基於對有投票權人行
求賄賂，而約定其就投票權為一定行使之概括犯意，在甲○○指
示下，推由乙○○、丙○○出面，以丙○○銷售之高山茶葉，對
選區內具有投票權之人行求賄選。乙○○於同年八月三十一日傍
晚，攜帶丙○○銷售之每包一斤，市價新台幣（下同）五百元之
高山茶二十包，囑苗栗縣警察局通霄分局山腳派出所義警小隊（
下稱山腳小隊）隊長陳吉昌，將上開茶葉分送所屬隊員；繼於同
年九月二日攜帶天林茶莊銷售之高山茶二十斤（市價每斤為五百
元），交給住在苑裡鎮之賴阿華媳婦劉慧潔，囑其將上開茶葉分
送所屬土風舞班班員；復於同年月十二日攜帶天林茶莊銷售之高
山茶六十罐（每罐半斤，市價為二百五十元），囑苑裡鎮慈和宮
護駕團哨角組組長葉清松將上開茶葉分送所屬組員。並囑陳吉昌
、劉慧潔、葉清松等人，於分送時，須表明係甲○○所贈送，藉
以行求具有投票權人之山腳小隊所屬隊員、苑裡鎮賴阿華媳婦所
屬土風舞班班員、苑裡鎮慈和宮護駕團哨角組組員，於苑裡鎮鎮
長選舉時，投票支持甲○○。葉清松遂於同年九月中旬某日，將
上開半斤裝之茶葉一罐攜至哨角組組員古阿水住處。而丙○○則
於九十四年八月間，先後以電話等方式聯絡苑裡鎮內之苑南土風
舞班老師吳盧雪、南勢土風舞班班員賴寶珠、泰田土風舞班班長
劉秋珍，請其等至天林茶莊領取罐裝高山茶（每罐半斤，市價為
二百五十元），並囑其等分送所屬班員，且須表明為甲○○所贈
送，藉以行求具有投票權人之苑裡鎮內之苑南土風舞班、南勢土
風舞班、泰田土風舞班所屬班員，於苑裡鎮鎮長選舉時，投票支
持甲○○。吳盧雪、賴寶珠、劉秋珍旋先後前往天林茶莊領取高
山茶二十罐、二十罐及二十一罐。嗣於同年九月十五日，為法務
部調查局苗栗縣調查站、苗栗縣警察局通霄分局人員查獲等情。
因而維持第一審適用行為時之連續犯規定，均論處上訴人等三人
共同連續對於有投票權之人，行求賄賂，而約其投票權為一定之
行使罪刑之判決，駁回其等在第二審之上訴。固非無見。
惟查：（一）、有罪判決書事實欄為適用法律之依據，舉凡與論
罪科刑有關之事項均應明白認定，詳為記載，而後於理由內說明
認定犯罪事實所憑之證據及認定之理由，始為適法。而公職人員
選舉罷免法第九十條之一第一項之投票行賄罪，以對於有投票權
之人，行求、期約或交付賄賂或其他不正利益，而約其不行使投
票權或為一定之行使者，為構成要件，從而論處被告該罪刑時，
對於賄賂對象之有投票權人究為何人之犯罪構成要件事實，自應
予以明確認定，詳細記載。本件原判決認定上訴人等三人共同基
於對有投票權人行求賄賂，由甲○○指示乙○○、丙○○，送交
茶葉禮盒與陳吉昌、葉清松、賴阿華之媳婦劉慧潔、吳盧雪、賴
寶珠、劉秋珍等人，請其等分送給所屬義警小隊隊員、土風舞班
班員、慈和宮護駕團哨角組組員，以及苑南、南勢、泰田土風舞
班班員，藉以行求具有投票權人之上開隊員及班員，於苑裡鎮鎮
長選舉時，投票支持甲○○。然其事實欄內並未明確記載上訴人
等行求賄賂之對象究係何人，已有未合。且於理由欄，亦未說明
認定各該收受茶葉者確係有投票權之人，其所憑證據及認定之理
由，亦有理由欠備之違法。（二）、有罪之判決應於理由內逐一
說明其憑以認定之證據，使事實及理由兩相一致，方為合法。倘
事實記載與理由說明不相一致，即屬理由矛盾，自足構成撤銷之
原因。原判決於事實欄中記載「甲○○在九十四年八月間決意參
選苑裡鎮鎮長」（見原判決第一頁）。而其理由二－(二)中，係引
敘丙○○於第一審審理時證述：「其於九十四年九月十五日檢察
官偵查中所講『送給吳盧雪、賴寶珠、劉秋珍的茶葉，是九十四
年六月底時，甲○○交代送的』之證詞為真正，且係其建議甲○
○送的。」等語，資為認定甲○○贈送茶葉之用意係為競選鎮長
之目的（見原判決第九、十頁）。如果無訛，甲○○既係於九十
四年八月間始決意參選苑裡鎮鎮長，則其於同年六月底時，交代
丙○○贈送茶葉與苑裡鎮內之苑南土風舞班、南勢土風舞班、泰
田土風舞班所屬班員，似尚與競選鎮長無關。原判決上開理由說
明顯與事實記載不相一致，難謂無理由矛盾之違誤。（三）、判
決理由之敘述均應依憑證據，且須與卷內之證據資料相適合，否
則即有判決理由不備，或證據上理由矛盾之違法。原判決以證人
葉清松、吳盧雪、賴寶珠、陳吉昌、劉秋珍於原審審理時之證言
，分別與其在偵查中或第一審之證言或各證人相互間，均不一致
，顯係事後迴護上訴人等之詞，均不足採云云（見原判決第十六
頁）。然查證人葉清松於偵查中即否認替甲○○送茶葉給哨角組
組員（見選他卷第二十頁），亦否認替甲○○送茶葉給古阿水，
而係證稱：護駕團團長朱寶打電話要伊幫忙送中秋禮給組員，伊
要他自己送等語（見同上卷第五十六頁）；嗣於原審審理時仍否
認曾收受乙○○贈送之茶葉，表示「護駕團團長朱寶有說縣議員
甲○○要慰勞我們這些團員，但我說我沒有時間管這些事情，叫
他們自己去處理」等語（見原審卷第一五五頁反面），其前後證
詞互核一致，並無不符可言。另證人賴寶珠於偵查中證稱：「丙
○○叫我過去拿茶葉，分給土風舞班，她一看到我說『這些茶葉
妳拿去分給土風舞班，甲○○苑東里社區要辦活動，妳拿去分給
土風舞班員』……」、「他（指甲○○）要請我們南勢土風舞班
去表演」、「我在發茶葉時就跟對方講說，這是甲○○辦活動要
給我們的，我忘記我有沒有說這是素雲要我轉發的」（見選他卷
第六十三頁）及「她（指丙○○）說是甲○○議員要辦中秋聯誼
活動，丙○○叫我去發給班員，每個班員一人一罐」、「在八月
底以苑東社區名義在文苑國小辦活動」、「我想說這應該是他辦
活動給我們小小的贈品」、「她（指丙○○）說：寶珠，文炳要
辦活動，妳去把這些茶葉發一發」（見同上卷第七十頁）；核與
其在原審審理時證稱：「當時丙○○邀請我們土風舞班去表演，
說這些茶葉是甲○○要送給我們土風舞班泡來喝的」、「（問：
茶葉分給班員的時候有無說這個茶葉是甲○○送的？）有，我跟
他們說縣議員甲○○要邀請我們土風舞班表演送給我們的。」（
見原審卷第一五七頁）等語，亦相符合。原判決未敘明上開證人
之證詞如何不一致而不可採，即對其等之證詞摒棄不採，其理由
之敘述與卷內之證據資料不相適合，同有判決理由不備及證據上
理由矛盾之違疏。（四）、審理事實之法院對於被告有利及不利
之證據，應一律注意，詳為調查，綜合全案證據資料，本於經驗
及論理法則以定其取捨，並將取捨證據及得心證之理由於判決內
詳為說明，方為合法。甲○○於擔任民意代表期間，似曾不定期
捐助金錢或各種禮品與苑裡鎮相關社團或團體，有卷附感謝狀三
十七紙在卷可稽（見選他卷證物袋）。而證人張錦芳於偵查中曾
證稱：「因為甲○○先生是我們民防中隊顧問，平常就會送東西
來慰問我們民防平常協勤的辛勞。」（見同上卷第一一０頁）；
於原審審理時復證稱：「甲○○在端午節送二十幾罐茶葉給民防
中隊，慰勞隊員的辛勞，在送茶葉之前也曾送過礦泉水、泡麵，
每年三大節日都會送。九十四年中秋節甲○○送二十幾箱泡麵慰
勞我們。」（見原審卷第一五八頁）。證人陳吉昌亦證稱：「甲
○○於春安演習都會送東西給山腳小隊」、「在漢光演習期間，
有看過甲○○送一些茶葉去給人家泡，也有西瓜、礦泉水等，送
到各個據點（碉堡、指揮部）」等語（見同上卷第一五九、一六
０頁）。是甲○○所辯：其因擔任民意代表多年，僅不定期捐助
金錢、物品等給社團或公益團體，而非於選舉期間始送禮云云，
尚非全然無據。原判決對上開有利上訴人等三人之證據不予採納
，亦未說明摒棄不採之理由，徒以其等於贈送茶葉時，雖未明言
請於選舉時投票予甲○○，惟已足使受贈者認知行賄之目的，而
遽認上訴人等三人主觀上確有行求賄選之故意（見原判決第十一
頁），非無判決理由不備之疏誤。上訴意旨執以指摘原判決違法
，為有理由，應認有撤銷發回更審之原因。
據上論結，應依刑事訴訟法第三百九十七條、第四百零一條，判
決如主文。
中　　華　　民　　國　九十六　年　　三　　月　　八　　日
                      最高法院刑事第七庭
                          審判長法官  張　淳　淙
                                法官  劉　介　民
                                法官  張　春　福
                                法官  洪　昌　宏
                                法官  蔡　彩　貞
      本件正本證明與原本無異
                                      書  記  官
中　　華　　民　　國　九十六　年　  三 　 月 　十二 　日
                                                      v
